臺灣高等法院高雄分院刑事判決
111年度上更一字第35號
上  訴  人  
即  被  告  蔡燕文


選任辯護人  劉子豪律師
            廖顯頡律師
            高峯祈律師
上  訴  人  
即  被  告  莊德昌



選任辯護人  陳松甫律師
上列上訴人等因毒品危害防制條例案件，不服臺灣高雄地方法院
109年度訴字第390號，中華民國110年3月2日第一審判決（起訴
案號：臺灣高雄地方檢察署108年度偵字第15064、17284號），
提起上訴，判決後，經最高法院發回更審，本院判決如下：
    主  文
原判決關於甲○○幫助販賣第一級毒品部分撤銷。
甲○○幫助販賣第一級毒品，處有期徒刑柒年玖月。扣案如附表編
號3所示之行動電話壹支，沒收。
其他上訴駁回（即丙○○幫助販賣第二級毒品部分）。
    事  實
一、甲○○明知海洛因及甲基安非他命係政府依據毒品危害防制條
    例所公告列管之第一、二級毒品；丙○○則明知甲基安非他命
    係政府依據毒品危害防制條例所公告列管之第二級毒品，依
    法均不得販賣。竟分別為下列犯行：
  ㈠緣乙○○於民國108年5月5日18時許，駕駛車牌號碼000-0000號
    汽車（下稱甲車）搭載配偶丁○○，前往屏東縣林邊鄉探訪友
    人丙○○，並請丙○○將自己引薦予甲○○，以便向甲○○購買甲基
    安非他命，丙○○應允後，即基於幫助甲○○販賣第二級毒品甲
    基安非他命以營利及幫助乙○○施用第二級毒品甲基安非他命
    之犯意，由丙○○駕駛車牌號碼000-0000號汽車（下稱乙車）
    引領乙○○所駕甲車，約於晚間21時14分稍後幾分鐘，抵達甲○○位於高雄市○○區○○街00○0號住處（下稱甲○○住處）外等候
    ，並待甲○○返家後，居中引介乙○○、甲○○相互認識，甲○○即
    意圖營利並基於販賣第二級毒品甲基安非他命之犯意，於同
    日21時14分稍後至21時59分間某時，在該住處2樓廚房內，
    以新臺幣（下同）1萬5000元之價格，販賣毛重約30多克（
    起訴書及原審判決書均僅記載「毛重約30克」）之甲基安非
    他命予乙○○以牟利（甲○○所犯販賣第二級毒品罪，業經本院
    上訴審判決確定），且乙○○乃基於施用第二級毒品之犯意，
    當場施用之。
　㈡乙○○於購入並施用甲基安非他命後，乃接續向甲○○探詢有無
    海洛因，身邊並無海洛因之甲○○，聞言即基於幫助「黑龜」
    販賣第一級毒品海洛因以營利之未必故意（不確定故意），
    及幫助乙○○施用第一級毒品海洛因之犯意，持用門號000000
    0000號行動電話（即附表編號3所示之行動電話）連接網際
    網路後，以通訊軟體Facetime與「黑龜」聯繫，將乙○○需求
    海洛因之訊息告知「黑龜」並示意「黑龜」前來，迨「黑龜
    」應邀進入甲○○住處後，居中引介乙○○、「黑龜」相互認識
    ，「黑龜」即意圖營利並基於販賣第一級毒品海洛因之犯意
    ，於同日21時14分稍後至21時59分間某時，在該住處2樓廚
    房內，以6萬元之代價，販售毛重約18公克之海洛因予乙○○
    以牟利，且乙○○亦基於施用第一級毒品之犯意，當場施用之
    。
　㈢嗣乙○○於同年月7日，因涉嫌毒品危害防制條例案遭搜索查扣
    如附表編號1、2所示之毒品等物，並進而於同年6月10日，
    向員警供明如附表編號1、2所示毒品，乃先前在甲○○住處所
    購入，員警查證無誤後遂於同年8月5日對甲○○執行搜索，並
    扣得如附表編號3所示之行動電話，而悉全情。　
二、案經高雄市政府警察局苓雅分局報請臺灣高雄地方檢察署檢
    察官偵查起訴。
　　理  由
壹、程序方面
一、審理範圍之說明：
    本院上訴審就原判決關於上訴人即被告丙○○（下稱被告丙○○
    ）幫助販賣第二級毒品（檢察官起訴幫助販賣第一、二級毒
    品）、上訴人即被告甲○○（下稱被告甲○○）幫助販賣第一級
    毒品（檢察官起訴共同販賣第一級毒品）2部分，分別撤銷
    改判為幫助施用第二級毒品罪、幫助施用第一級毒品罪後，
    檢察官僅就此2部分提起上訴，而未併就本院上訴審關於被
    告丙○○被訴幫助販賣第一級毒品不另為無罪諭知部分，提起
    上訴，嗣最高法院審理後，將本院上訴審關於「丙○○幫助施
    用第二級毒品及甲○○幫助施用第一級毒品部分均撤銷」，發
    回本院，是本院回復二審程序後之更一審審理範圍，僅以原
    判決關於被告丙○○幫助販賣第二級毒品（檢察官起訴幫助販
    賣第二級毒品）、被告甲○○幫助販賣第一級毒品（檢察官起
    訴共同販賣第一級毒品）2部分為限。
二、證據能力方面：
  ㈠被告丙○○及辯護人雖爭執甲○○、乙○○於警詢時陳述之證據能
    力，及甲○○於偵查中未經具結所為陳述（以下與甲○○、乙○○
    警詢時陳述合稱「前開陳述」）之證據能力。經查：
　1.刑事訴訟法第159條之2所定之傳聞例外，即英美法所稱之「
    自己矛盾之供述」，必符合被告以外之人於檢察事務官、司
    法警察官、司法警察調查中所為之陳述，「與審判中不符」
    ，且其先前之陳述，具備「可信性」及「必要性」二要件，
    始例外得適用上開規定，認其先前所為之陳述，為有證據能
    力。此所謂「與審判中不符」，係指該陳述之主要待證事實
    部分，自身前後之供述有所不符，導致應為相異之認定，此
    並包括先前之陳述詳盡，於後簡略，甚至改稱忘記、不知道
    或有正當理由而拒絕陳述（如經許可之拒絕證言）等實質內
    容已有不符者在內。所謂「可信性」要件，則指其陳述與審
    判中之陳述為比較，就陳述時之外部狀況予以觀察，先前之
    陳述係在有其可信為真實之特別情況下所為者而言。例如先
    前之陳述係出於自然之發言，審判階段則受到外力干擾，或
    供述者因自身情事之變化（如性侵害案件，被害人已結婚，
    為婚姻故乃隱瞞先前事實）等情形屬之，與一般供述證據應
    具備之任意性要件有別。至所謂「必要性」要件，乃指就具
    體個案案情及相關證據予以判斷，其主要待證事實之存在或
    不存在，已無從再從同一供述者取得與先前相同之陳述內容
    ，縱以其他證據替代，亦無由達到同一目的之情形（最高法
    院96年度台上字第4365號判決意旨參照）。又被告以外之人
    於偵查中未經具結所為之陳述，因欠缺「具結」之信用性保
    障程序，而與刑事訴訟法第159 條之1第2項之規定有間，惟
    是類被害人、共同被告、共同正犯等被告以外之人，在偵查
    中未經具結之陳述，依通常情形，其信用性仍遠高於在警詢
    等所為之陳述，依舉輕以明重原則，固不宜一概排斥其證據
    能力，然仍應本於同法第159條之2、第159條之3等規定之同
    一法理，於具有相對或絕對可信性之情況保障，及使用證據
    之必要性時，賦予其證據能力（最高法院110年度台上字第4
    029號判決意旨參照）。
　2.甲○○、乙○○就被告丙○○是否涉入事實一㈠所示之犯行，於審
    理時結證之內容，核與其等「前開陳述」有不相符之情形（
    詳後述段落貳、四、㈠）。本院審酌甲○○、乙○○均為智慮成
    熟之成年人，於為「前開陳述」之際較接近案發時間，記憶
    較為深刻，可立即反應所知，不致因時隔日久而遺忘案情，
    且依當時之情狀，應較無考量利害後而為誇張或保留陳述之
    可能，亦較無來自被告丙○○或他人之壓力，而為虛偽不實之
    陳述，或事後串謀而故為迴護被告丙○○之機會；反觀其等於
    審理作證時，顯因被告丙○○同時在場，致生壓力進而曲辭迴
    護被告丙○○（同詳後述段落貳、四、㈠），足認其等「前開
    陳述」，客觀上應具有較可信之特別情況，且為證明本案犯
    罪事實存否所必要，應有證據能力。
　3.甲○○製作警詢筆錄過程，業經本院上訴審依請求當庭勘驗之
    部分，均語速正常沒有痛苦表情，有勘驗筆錄在卷足稽（本
    院上訴卷第267至268頁），暨甲○○本人就此次警詢中陳述之
    任意性與真實性，始終不曾稍予爭執，則被告丙○○及辯護人
    於本院上訴審一度另謂甲○○斯時身體已明顯不適，猶持續遭
    受疲勞訊問致表情痛苦，並執此抗辯甲○○之警詢中陳述欠缺
    真實性而不具證據能力（本院上訴卷第344頁），同無足採
    ，併予指明。
  ㈡被告以外之人於審判外之陳述，雖不符同法（指刑事訴訟法
    ）第159條之1至159條之4之規定，而經當事人於審判程序同
    意作為證據，法院審酌該言詞陳述或書面陳述作成時之情況
    ，認為適當者，亦得為證據；當事人、代理人或辯護人於法
    院調查證據時，知有第159條第1項不得為證據之情形，而未
    於言詞辯論終結前聲明異議者，視為有前項之同意，刑事訴
    訟法第159條之5第1、2項定有明文。查除前已說明之部分外
    ，本判決所引用被告以外之人審判外之言詞或書面陳述，被
    告2人及各自之辯護人、檢察官均同意有證據能力（本院更
    一卷第169頁；本院上訴卷第202至203頁），且經本院於審
    判期日依法踐行調查證據程序，被告2人及各自辯護人，暨
    檢察官就該等證據之證據能力均未爭執，於言詞辯論終結前
    亦未聲明異議，復查無依法應排除證據能力之情形，故依前
    述規定，應有證據能力。
貳、認定事實所憑之證據及理由
一、訊據被告丙○○矢口否認犯行，並以：乙○○當天帶太太一起來
    屏東林邊找我，我帶他們到高雄市光華夜市吃東西，之後因
    乙○○的太太臨時不舒服，而我也恰好有事要找甲○○，所以才
    就近帶乙○○夫妻到位於夜市附近的甲○○住處休息一下。我並
    非事先知悉乙○○想購買甲基安非他命，才刻意將乙○○帶到甲○○住處引薦雙方，對於乙○○嗣竟趁機向甲○○購得甲基安非他
    命，我全然不知情，也跟我無關等語置辯（本院更一卷第16
    3頁參照）。被告甲○○就其應需求海洛因之乙○○請託，聯繫
    「黑龜」攜帶海洛因前來其住處，嗣乙○○與「黑龜」完成海
    洛因交易等節，固均不爭執，惟僅坦承具幫助施用第一級毒
    品之犯意，而否認兼具幫助販賣第一級毒品之犯意，辯稱：
    乙○○跟我買了甲基安非他命後，當場施用一些還是無法止癮
    ，才提問有沒有海洛因可以讓他止癮，我因為手邊沒有海洛
    因，就聯絡手邊有海洛因的「黑龜」進到家裡來，我當時的
    想法是要「黑龜」招待乙○○免費施用，直到乙○○離開之後，
    我才從「黑龜」那裡獲知他們2人竟完成數萬元之海洛因交
    易云云（即抗辯至多僅兼具幫助「黑龜」轉讓第一級毒品之
    犯意，本院更一卷第163至164頁參照）。
二、不爭執事項之說明：
  ㈠乙○○與被告甲○○互不相識，惟乙○○曾於108年5月5日晚間，駕
    駛甲車搭載配偶丁○○，在前由被告丙○○駕駛乙車引領之下，
    抵達被告甲○○住處，嗣乙○○在該處，先以1萬5000元之代價
    ，購入被告甲○○所有之甲基安非他命並曾施用後，進而向被
    告甲○○探詢有無海洛因，並無海洛因之被告甲○○，乃為此使
    用如附表編號3所示之行動電話連接網際網路後，以通訊軟
    體Facetime聯繫「黑龜」進到住處，再由乙○○另以6萬元之
    代價，購入「黑龜」所有之海洛因並曾施用；及乙○○嗣於同
    月7日遭搜索查扣前述購入（猶剩餘）之甲基安非他命、海
    洛因如附表編號1、2各所示；暨被告甲○○則於同年8月6日遭
    搜索查扣如附表編號3所示之行動電話各節，乃據甲○○、丙○○供陳屬實，及證人乙○○於109年4月1日檢察官偵訊及歷審審
    理中結證明確，並有附表「證據名稱及出處欄」所示之資料
    ，及臺中市政府警察局刑事警察大隊委託鑑驗尿液代號與真
    實姓名對照表、濫用藥物尿液檢驗報告在卷（即乙○○遭查獲
    時之採尿對照表及尿液檢驗報告，原審卷一第55、56頁），
    暨如附表編號3所示之行動電話1支扣於本案可稽，且為被告
    丙○○、甲○○所不爭執（本院更一卷第163至164、169至170頁
    ），此部分自堪認定。
　㈡由甲車等之車牌辨識資料、路口監視器畫面（臺灣高雄地方
    檢察署108年度他字第3439號卷，下稱他二卷，第45至48頁
    ；高雄市政府警察局苓雅分局高市苓警分偵字第1087236690
    0號卷，下稱警二卷，第168至171頁），可知乙、甲車於108
    年5月5日19時43分許，行經國道三號425.9公里（大鵬灣交
    流道）之北向車道，並約於當晚20時9分許行經國道一號369
    .6公里（五甲交流道）之北向車道，及於當晚20時13分許沿
    高雄市三多路往西行駛，繼於當晚21時14分沿三多路往西行
    駛途經三多、光華路口。嗣當晚22時9、10分許乙、甲車均
    已改沿三多路往東行駛，且乙車於當晚22時16分即進入國道
    並一路往南，而甲車亦旋於當晚22時18分進入國道後一路往
    北各情。再對照被告丙○○、甲○○均一致供明被告甲○○住處乃
    為於光華夜市（三多、光華路口一帶）附近，暨被告丙○○另
    陳明之其先帶乙○○夫婦在光華路吃東西後，始赴被告甲○○住
    處等節，則乙○○在被告甲○○住處內，先後購入甲基安非他命
    、海洛因之時間點，均應為當晚21時14分許稍後至21時59分
    間某時，要非起訴書或原審判決書所載之22時許，且此亦為
    被告丙○○、甲○○所不爭執（本院更一卷第161至162頁），併
    予指明。
　㈢海洛因及甲基安非他命係毒品危害防制條例第2條第2項第1、
    2款所定之第一、二級毒品，不得販賣。又販賣毒品係違法
    行為，非可公然為之，且有其獨特之販售通路及管道，復無
    一定之公定價格，容易增減分裝份量，是各次買賣之價格，
    當亦各有差異，或隨供需雙方之資力、關係之深淺、需求之
    數量、貨源之充裕與否、販賣者對於資金之需求程度如何即
    殷切與否，以及政府查緝之態度，為各種不同之風險評估，
    而為機動性之調整，是價格標準，自非一成不變，且販賣者
    從各種「價差」、「量差」或「純度」謀取利潤方式，亦有
    差異，然其所圖利益之非法販賣行為目的，則屬相同，並無
    二致。況依一般民眾普遍認知，毒品價格非低、取得不易，
    且毒品之非法交易，向為政府查禁森嚴且重罰而不寬貸，衡
    諸常情，倘非有利可圖，殊無甘冒有償交易毒品遭查獲、重
    罰之極大風險之理。是審諸被告甲○○、「黑龜」與乙○○間，
    既俱無特殊情誼或至親關係，茍無任何利益可得，實無甘冒
    風險，將毒品原價讓售之理，足見被告甲○○及「黑龜」之前
    揭販賣犯行，均係基於營利之意圖無訛。
三、關於被告甲○○兼具幫助販賣第一級毒品犯意（未必故意）之
    認定：
  ㈠被告甲○○雖以首揭情詞置辯，且證人乙○○迄於本院審理中，
    亦附和其所辯，證稱：我是拜託甲○○是不是可以先給我一支
    海洛因菸止癮，當時我還沒有想要買海洛因，而只是要對方
    請我施用的意思，我抽了之後覺得不錯，感覺有順利止癮才
    臨時起意購買的云云（本院更一卷第217至218、221頁）。
    惟證人乙○○此部分所述，與其前於原審審理中所證稱：我要
    購買毒品時多數都會試用，本案我可以確定海洛因部分有當
    場試用等語（原審卷一第283頁），而顯意指為了確認品質
    俾進行購買、出價等評估，確曾在被告甲○○住處當場施用海
    洛因，即為了進行買賣交易始予試用海洛因一情，互核南轅
    北轍，原難採信。
　㈡被告甲○○與乙○○原互不相識，雙方於108年5月5日當晚在被告
    甲○○住處第一次見面時，係由乙○○向被告甲○○購買1萬5000
    元之甲基安非他命，均如前述。被告甲○○與乙○○既素昧平生
    ，且乙○○業經由甫完成之買賣交易，明確向被告甲○○展現出
    其有當場一次付清上萬元購毒價金之財力，縱果有毒癮發作
    亟需海洛因止癮之情，竟驟然向被告甲○○提出「無償轉讓（
    贈與）」海洛因供自己施用之要求，豈不突兀？遑論證人乙○○另證稱其於案發當時，每次施用海洛因須達價值千元之數
    量，始可能順利解癮等語屬實（本院更一卷第223頁），要
    非不到百元之區區數量；更有甚者，乙○○乃在被告甲○○已然
    表明並無海洛因後，猶未知止，反而進一步央求被告甲○○幫
    自己聯繫其所知得以提供海洛因之人，且被告甲○○果也照做
    因而聯繫「黑龜」，則斯時猶身處被告甲○○住處並顯有求於
    人之乙○○，自更乏指明意在無償受讓（受贈）之可能，斷無
    疑義。是被告甲○○首揭所辯，及證人乙○○應和該辯解而於本
    院審理中所為之前述證述內容，均非事實，並不可採。
　㈢承上可知，被告甲○○將乙○○需求海洛因之訊息，透過通訊軟
    體Facetime傳遞予「黑龜」知悉並促請「黑龜」前來其住處
    之際，絕「不曾」併予指明乙○○意在無償受讓；又乙○○以6
    萬元代價，向「黑龜」購買毛重約18公克之海洛因，一樣發
    生於乙○○在被告甲○○住處之短短不到1小時期間，既同經本
    院認定如前，則以「黑龜」經被告甲○○通知後，旋即抵達被
    告甲○○住處而幾無任何拖延，且居然一次攜帶約18公克之相
    當數量海洛因到場，已足徵乙○○、被告甲○○、「黑龜」3人
    ，對於「『黑龜』所帶入被告甲○○住處之海洛因品質，如可獲
    乙○○接受，乙○○即有予以收購之意願、財力」乙節，俱瞭然
    於胸，則被告甲○○本於前述之認知，猶願任居中聯繫之角色
    ，為有意授受海洛因之乙○○、「黑龜」相互引薦，且不僅如
    此，尚提供自宅讓雙方得在毋庸擔心遭外人察覺情況下，放
    心磋商。職是，乙○○、「黑龜」最終順利締結買賣契約並據
    以完成海洛因之授受，其中就「海洛因授受」部分，實乃被
    告甲○○明知並執意促成者，至就雙方係「本於買賣契約」而
    為海洛因之授受，則為被告甲○○所樂見而無違其本意至灼，
    縱令乙○○於向被告甲○○傳遞「需求海洛因」此一訊息過程中
    ，未併具體言明「買賣（海洛因）」等涉及支付對價之用詞
    ，並因而導致居中轉達之被告甲○○，同未向「黑龜」直接陳
    明「買賣（海洛因）」等類似用詞，猶無從更動被告甲○○確
    具幫助乙○○、「黑龜」雙方買、賣海洛因犯意（未必故意）
    之認定。
　㈣本院遍查全卷，俱無被告甲○○直接參與乙○○、「黑龜」間買
    賣海洛因交易之具體事證，基於罪疑唯輕原則，本院僅能採
    信被告甲○○、乙○○尚互核一致之供、證述內容，而為「『黑
    龜』抵達被告甲○○住處後，就海洛因買賣之磋商，概由乙○○
    、『黑龜』自行為之，被告甲○○並未參與其中」之認定。又被
    告甲○○既未直接涉入海洛因買賣交易之磋商等具體事項，自
    難率認其就「黑龜」與乙○○之買賣價額，竟數倍（4倍）於
    自己與乙○○之買賣甲基安非他命價額，有所預見或知悉。準
    此，本院即無由單憑該次交易金額達6萬元之多，及乙○○2日
    後僅遭查扣約半數之海洛因等節，遽謂被告甲○○以引薦雙方
    並提供自宅供雙方放心磋商等手法，幫助乙○○自「黑龜」處
    取得海洛因之際，除具助乙○○持有、施用海洛因之意外，尚
    且具幫助乙○○意圖販賣而持有、甚或販賣海洛因之意，併予
    指明。
四、關於被告丙○○犯行（含犯意）之認定：
  ㈠證人之陳述有部分前後不符，或相互間有所歧異時，究以何
    者為可採，法院原得本其自由心證予以斟酌，非謂一有不符
    或矛盾，即應認其全部均為不可採信，苟其基本事實之陳述
    ，若果與真實性無礙時，則仍非不得予以採信（最高法院74
    年台上字第1599號判例意旨參照）。經查：
　　1.證人乙○○於108年6月10日警詢時證稱：因我拜託朋友即屏
      東縣○○鄉○號「大塊仔」之人（指被告丙○○，下同），幫
      我介紹認識高雄綽號「兄阿」之人（指被告甲○○，下同）
      ，以便購買甲基安非他命。我們各自開車，我跟在「大塊
      仔」後面，由「大塊仔」帶我去「兄阿」住處，當時我跟
      「大塊仔」先到「兄阿」住處門口等他，見「兄阿」被朋
      友開車載回後，我們才一起上樓，在該住處2樓後面廚房
      ，我以1萬5000元之代價，向「兄阿」購買甲基安非他命
      等語（警二卷第184至186頁）；其於109年4月1日偵訊時
      結稱：丙○○住在屏東林邊，於108年5月5日，我去找丙○○
      玩，因丁○○身體不適，要找地方休息，丙○○帶我跟丁○○至
      高雄三多路附近之「兄阿」住處休息，我向「兄阿」購買
      1萬5000元之甲基安非他命，1萬5000元我交給「兄阿」。
      先前我不曾至「兄阿」住處，也不曾向「兄阿」買毒等語
      （臺灣高雄地方檢察署108年度偵字第15064號卷，下稱偵
      一卷，第119頁）；其於109年11月3日原審審理時結稱：
      我與丙○○在監執行認識已幾十年，於108年5月5日，我與
      丁○○至屏東林邊找丙○○，之後找丙○○去高雄玩，丁○○在高
      雄時說身體不適，因汽車旅館會檢查，我是有吃藥（指施
      用毒品）的人不方便，故我跟丙○○說麻煩看附近有沒有朋
      友，丙○○就帶我跟丁○○去甲○○住處，但丙○○沒介紹我跟甲○○購買毒品，我們先在甲○○住處外等候，之後甲○○跟他的
      朋友一起過來，當時我毒癮犯了，人不舒服，意識也沒很
      好，身上剛好沒有帶藥，我才向甲○○的朋友購買甲基安非
      他命，是臨時買的，在此之前，我不認識甲○○，那天到甲○○住處，不是為了要買毒品，因我身上剛好沒海洛因及甲
      基安非他命，在甲○○住處2樓廚房，我詢問甲○○的朋友能
      否幫我處理一下，我向甲○○的朋友取得甲基安非他命，並
      把錢直接交給甲○○朋友，甲○○沒經手，甲○○當時應不在場
      。丙○○帶我去找甲○○前，不知我要向甲○○購買毒品云云（
      原審卷一第262至285頁）；其於111年11月17日之本院更
      一審審理中，則證稱：我不曾告訴丙○○我在施用或販賣甲
      基安非他命，案發當天丙○○也沒有發現我毒癮發作。當天
      我帶幾萬元偕太太南下遊玩一陣子後才想到要去找丙○○，
      再之後太太身體不舒服需要找地方休息，丙○○才會帶我們
      到甲○○住處，但我是跟甲○○兩個人待在其住處2樓後方廚
      房時，驟然看到俗稱水車的吸食甲基安非他命工具才毒癮
      發作，並因而詢問甲○○有沒有毒品讓我止癮，臨時起意購
      買毒品，那時太太跟丙○○是待在2樓前方小客廳而未身處
      相同空間，並不知道這件事云云（本院更一卷第218至223
      頁）。
　  2.證人甲○○於108年8月6日警詢時證稱：丙○○曾帶2、3個朋
      友到我戶籍地（即甲○○住處）找我，丙○○帶他朋友到我住
      處，是要我幫他找藥頭，丙○○來找我的時候，都會問我有
      沒有辦法調毒品等語（警二卷第45至46頁）；其於同日偵
      訊時陳稱：丙○○帶乙○○過來，因此乙○○雖跟我不認識，我
      仍與乙○○交易毒品，丙○○帶乙○○來找我前，丙○○知悉乙○○
      要跟我交易毒品等語（臺灣高雄地方檢察署108年他字第4
      762號卷，下稱他一卷，第172頁）；其於110年2月2日原
      審審理時證稱：跟丙○○認識時，我都說我是晚上10點後才
      會在家，所以那天「黑龜」開車載我回家時，我看到他們
      （指乙○○、丙○○）嚇一跳。我不知丙○○是否帶乙○○來向我
      買毒品，丙○○也沒有告訴我乙○○想要買毒品，丙○○是說剛
      好我們有共同朋友在屏監，寫信過來，及帶些商品要我捧
      場，並提到他朋友（指乙○○）要回臺中，吃完飯到我那邊
      休息一下。再之後，乙○○自己問我說哪裡可讓他施用毒品
      ，我才帶他去我家廚房。乙○○接著才又問我有無賣「糖果
      」或是哪裡可以調，我說沒有，但我有剛拿回來的甲基安
      非他命，你要就拿去云云（原審卷二第93至94、100頁）
      。
　　3.依證人乙○○於警詢所述，乙○○為結識甲○○，俾進而向其購
      買毒品，始由被告丙○○引領，專程前去甲○○住處；其於偵
      訊時，就其乃係向甲○○購買甲基安非他命之陳述同前，惟
      就前往甲○○住處之緣由，已改稱因丁○○臨時身體不適要找
      地方休息云云；其於原審審理時，除延續證稱係因丁○○身
      體不適，始至甲○○住處休息外，復改稱係向被告甲○○之友
      人購買甲基安非他命云云；其於本院更一審審理時，則重
      申前往甲○○住處之緣由，在於讓突然身體不適之丁○○有地
      方可稍事休息，之所以購買毒品乃臨時起意云云。然甲○○
      販賣第二級毒品甲基安非他命予乙○○之犯行，既經本院認
      定如前，且核與乙○○前於警詢及偵訊時之證述內容相符，
      則乙○○於原審審理中關於其買受甲基安非他命交易對象之
      證述內容，顯悖於事實，若非受迫於據實指證在場人之心
      理壓力，而刻意曲辭迴護之，焉可能如此大幅更改原與事
      實相符之證詞？
　　4.遑論按前揭乙○○、甲○○相一致之陳述內容，可知被告丙○○
      、乙○○夫婦抵達之初，乃曾於被告甲○○住處外等候，且此
      部分亦經被告丙○○供稱：我本來就知道甲○○住處，所以當
      天我沒有事先跟甲○○電話聯絡就直接前去其住處，我們抵
      達當時甲○○還不在家，就先在外面等，再之後才看到甲○○
      自外返家，甲○○當時雖曾提到是朋友載他回來的，但我沒
      有看到甲○○所指的該位駕車友人等語屬實（原審卷二第78
      至79頁）。苟乙○○夫婦確因丁○○身體驟然不適亟需場所稍
      事休憩，方依被告丙○○之建議，隨同前去被告甲○○住處，
      又豈可能選擇是否在家且何時返家均不確定之甲○○住處，
      而恐令丁○○空等一場、身體之不適為此加劇？暨由證人乙○○於原審審理時另證稱：車（指甲車）上有我自己在施用
      的海洛因及甲基安非他命，當時出外帶不多等語（原審卷
      一第272頁），及證人丁○○於原審審理時亦證稱：當時我
      身上有帶一點海洛因等語（原審卷一第298頁），復可知
      乙○○夫婦於出門時，本即已刻意備置外出期間需用之毒品
      ，則乙○○自偵訊起改證稱之前去甲○○住處緣由，及其嗣自
      原審審理時起改證稱：因身上剛好沒毒品，才臨時起意在
      甲○○住處2樓購毒云云，均顯不足採。再由被告丙○○刻意
      自屏東林邊駕車引領乙○○夫婦北上，及其與偕同配偶隨行
      之乙○○，嗣均不惜耗費時間待在甲○○住處外等候其返家等
      節，並佐諸被告丙○○所陳其當晚赴甲○○住處之緣由，或出
      示在監友人信件予甲○○閱覽並詢問有無一起探監意願，或
      向甲○○推銷化妝品，無一係屬務須當晚刻意自屏東林邊北
      上甲○○住處完成不可之事項，益徵被告丙○○實乃係出於居
      中引薦甲○○、乙○○之目的，始刻意自屏東林邊駕駛乙車引
      領駕駛甲車之乙○○北上，甚且明知若非自己親自現身相陪
      ，而僅留乙○○夫婦於甲○○住處外等候，深存戒心之甲○○根
      本不可能理會、接待乙○○等人，是被告丙○○為乙○○引薦甲○○，且因而同時為甲○○引薦乙○○，斷非一般之社交往來或
      慣見之尋常交易，乃顯涉高度遭舉報、查緝風險，諸如違
      禁品之交易，始符事實。則證人乙○○各自偵訊、原審審理
      起，分就赴甲○○住處緣由、向甲○○買受甲基安非他命之動
      機及時間點等部分，翻異前詞，顯不實為被告丙○○脫免刑
      責，更可見一斑，自應以最初之警詢中陳述，始符事實而
      可採甚明。
　　5.更有甚者，證人乙○○於原審審理時尚曾證稱：當時（指警
      詢）所講跟現在有的想不起來了，因我有一段都空白等語
      （原審卷一第269頁），可見證人乙○○於原審審理作證時
      ，已因時間久遠致記憶容有模糊之處，則審理中證述內容
      與警詢有所不符之處，更應以記憶最為鮮明之警詢所述為
      可採，殆無疑義。
　  6.另方面，由證人甲○○前於警詢、偵訊中，均對被告丙○○於
      當晚曾對其出示獄中友人書信，及展示商品期盼其捧場購
      買各節，始終隻字未提，可知縱確有其事，衡情，就親歷
      事件經過之甲○○而言，俱顯屬無關緊要的附帶一提，斷非
      被告丙○○偕乙○○前去其住處之主要目的無訛。從而證人甲○○嗣於原審審理中改證稱：出示書信、展示商品始為被告
      丙○○來訪之主要目的，並順帶讓即將北返之乙○○夫婦稍事
      休息，嗣乙○○先向其借用地方吸毒，才進而向其提及有意
      購買甲基安非他命之訊息云云，反非實在甚灼，而堪認證
      人甲○○自原審起，確有畏懼指證在場（同案）被告丙○○之
      曲辭迴護舉措。至證人係以自己直接體驗之事實為基礎，
      所作之推測或意見，即伴隨該經驗事實或以此原因事實而
      為之推測，本具有某種程度之客觀性與不可代替性，既係
      基於合理體驗之事實所形成，乃以實際經驗為基礎，自與
      單純私見或臆測有別。是刑事訴訟法第160條規定「證人
      之個人意見或推測之詞，除以實際經驗為基礎者外，不得
      作為證據」，其所謂不得作為證據者，應僅限於單純之意
      見及推測，倘證人之意見或推測事項，係基於一定具體之
      實際經驗事實，而具備合理性之事物者，即非所謂之意見
      ，而仍應認其具有一般之證據能力（最高法院101年度台
      上字第3903號判決意旨參照）。準此，證人甲○○前於偵訊
      中所證稱「丙○○帶乙○○來找我前，丙○○知悉乙○○要跟我交
      易毒品」等語，既本於被告丙○○每次來訪均詢及毒品交易
      之親身經歷，而具其與被告丙○○間歷來互動態樣之堅實基
      礎，即非單純臆測之詞，亦予敘明。
    7.綜上所述，證人乙○○警詢中證述，暨證人甲○○警詢及偵訊
      中證述，合於事實而可採，該等證人後續「相歧」之證述
      內容，則無一屬實，自均無足資為有利被告丙○○之論據。
      又證人乙○○、甲○○於歷審（原審）審理中，各有畏懼指證
      在場（同案）被告等曲辭為被告丙○○脫罪之情，分經本院
      詳予認定如前，從而證人乙○○於原審及本院審理中另證稱
      ：我製作警詢筆錄時毒癮發作，頭暈暈的、意識模糊，沒
      有辦法好好製作筆錄，講話都是東拼西湊，連同接受檢察
      官偵訊時，為了求交保，有些事情都亂講，都是我自己想
      像的云云（原審卷一第269、276頁；本院更一卷第221頁
      ）；及證人甲○○於原審審理時另證稱：我於警詢中所述，
      係挾怨報復，因為丙○○帶來的乙○○咬我，所以我也要拖丙○○下水，我想說丙○○帶乙○○來，就應該知悉乙○○要向我購
      買毒品，但那只是我自己猜的云云（原審卷二第98至99、
      102頁），顯同屬迴護被告丙○○之詞，並非事實，不足採
      信。
  ㈡證人乙○○警詢中證述，暨證人甲○○警詢及偵訊中證述，合於
    事實而可採，既經本院詳予論述如前，則由該等陳述，再參
    諸本院前亦認明乙○○經被告丙○○帶抵甲○○住處，並進而在該
    處向甲○○購入甲基安非他命之時間點，乃於同日21時14分稍
    後至21時59分間某時，且乙○○當場尚曾施用甲基安非他命等
    節，可知乙○○於108年5月5日前往屏東林邊拜訪被告丙○○之
    際，確向被告丙○○言明自己有意向甲○○購買甲基安非他命，
    並執此請託被告丙○○將自己引薦予甲○○，被告丙○○應允之，
    方援用過往將有購毒需求者，親自帶至有能力提供毒品之甲○○住處，俾雙方完成買賣交易之前例，駕駛乙車引領乙○○所
    駕甲車，而約於當晚21時14分稍後幾分鐘抵達甲○○住處，並
    進而陪同乙○○在外等待甲○○返家後，居中引介乙○○、甲○○相
    互認識，亦即將乙○○引薦予賣方甲○○，並同時將甲○○引薦予
    買方乙○○，而為乙○○及甲○○牽線毒品買賣，嗣乙○○、甲○○果
    順利完成甲基安非他命買賣，且乙○○曾當場施用，應堪認定
    。質言之，被告丙○○乃以前述手法，一方面幫助甲○○販賣甲
    基安非他命、一方面幫助乙○○施用甲基安非他命，而確有幫
    助販賣、施用第二級毒品之犯意、犯行無訛，被告丙○○首揭
    所辯，乃飾卸之詞，並非事實，不足採信。
　㈢居間引薦買賣雙方，於助益買方順利購入毒品以利施用之際
    ，全然無法避免同時助益賣方順利販出毒品以營利，本為眾
    所周知。遑論證人甲○○不僅早於警詢中即言明：丙○○來找我
    的時候，都會問我有沒有辦法調毒品等語（警二卷第46頁）
    ，更於偵訊中明確供稱：乙○○跟我不認識，是丙○○帶來的人
    ，所以我與乙○○交易甲基安非他命等語（他一卷第172頁）
    ，可知被告丙○○向甲○○提供販賣毒品之對象已非首次，此次
    僅循往例為之，而再一次向甲○○提供販賣毒品對象，且甲○○
    也因而得對被告丙○○所引薦之乙○○放下戒心，致願在初相見
    時即將毒品予以出售之。是被告丙○○之辯護人另抗辯：（縱
    認被告丙○○將乙○○帶往甲○○住處之前，即明知乙○○意在購入
    甲基安非他命予以施用，）被告丙○○亦僅具幫助施用第二級
    毒品犯意，尚乏幫助販賣第二級毒品之犯意云云，同不足採
    。
　㈣被告丙○○既未直接涉入甲基安非他命買賣交易之磋商等具體
    事項，自難率認其就乙○○最終買入價額，有所預見或知悉。
    況本次甲基安非他命之交易金額乃為1萬5000元，原無足遽
    為乙○○向甲○○買入甲基安非他命時，必存轉賣獲利意圖之認
    定；暨乙○○2日後遭查扣之甲基安非他命數量，與最初買入
    之數量，經核尚屬相當，則乙○○除供己施用外，曾否對外轉
    讓、轉售，亦屬有疑。準此，本院同無由遽謂被告丙○○幫助
    乙○○自甲○○處購入甲基安非他命之際，除具助乙○○持有、施
    用甲基安非他命之意外，尚且具幫助乙○○意圖販賣而持有、
    甚或販賣、轉讓甲基安非他命之意，併予指明。
五、綜上所述，被告丙○○就事實一㈠之幫助販賣、施用第二級毒
    品犯行，及被告甲○○就事實一㈡之幫助販賣、施用第一級毒
    品犯行，均已臻明確，俱應依法論科。
參、論罪
一、新舊法比較：
　㈠被告丙○○行為後，毒品危害防制條例第4條第2項於109年7月1
    5日修正生效。修正前毒品危害防制條例第4條第2項係規定
    ：「製造、運輸、販賣第二級毒品者，處無期徒刑或7年以
    上有期徒刑，得併科新臺幣1000萬元以下罰金。」；修正後
    則規定：「製造、運輸、販賣第二級毒品者，處無期徒刑或
    10年以上有期徒刑，得併科新臺幣1500萬元以下罰金。」，
    是經比較新舊法結果，以修正前規定有利於被告丙○○。
　㈡被告甲○○行為後，毒品危害防制條例第4條第1項於109年7月1
    5日修正生效。修正前毒品危害防制條例第4條第1項係規定
    ：「製造、運輸、販賣第一級毒品者，處死刑或無期徒刑；
    處無期徒刑者，得併科新臺幣2000萬元以下罰金。」；修正
    後則規定：「製造、運輸、販賣第一級毒品者，處死刑或無
    期徒刑；處無期徒刑者，得併科新臺幣3000萬元以下罰金。
    」，是經比較新舊法結果，以修正前規定有利於被告甲○○。
二、法律之適用：
　㈠毒品危害防制條例對於從中居間介紹買賣毒品之行為，未若
    其他刑法法規有所謂「居間」（如人工生殖法第31條、臺灣
    地區與大陸地區人民關係條例第82條等）、「媒介」（如刑
    法第231條、第231條之1第2項、第233條、第269條第2項、
    第296條之1第4項、第349條第1項等）、「介紹」（如刑法
    第292條、妨害兵役治罪條例第13條第1項第4款等）或「牙
    保」（如藥事法第83條第1項、第84條第2項、第85條第2、3
    項、第86條第2項等）等規定。此「居間」行為，參考民法
    第565條規定可分為二種情形，一為「報告居間」即為他人
    報告訂約之機會，一為「媒介居間」即周旋於他人之間為之
    說合。以毒品買賣為例，若未涉及舉凡看貨、議價、洽定交
    易時地、收款、交貨等有關販賣罪之構成要件行為，原則上
    固應以行為人主觀上究係基於幫助賣方販售毒品，抑或幫助
    買方即施用者購入毒品之意思，而異其行為責任。惟在「報
    告居間」者，倘行為人單純為買方即施用者報告訂約之機會
    ，應視實際情況（如買方購得毒品後有否實際施用或持有之
    毒品純質淨重有無逾一定數量等）論以幫助施用或持有毒品
    罪；如單純為賣方報告訂約機會，並自賣方處受有報酬，即
    應認有營利之意圖而與賣方共同成立販賣毒品罪；倘無受有
    報酬，則應僅構成販賣毒品罪之幫助犯。而於「媒介居間」
    時，因行為人同時與買賣雙方發生聯繫，如受有報酬，無論
    取自買賣何方，其媒介行為即難謂無營利之意圖，應視實際
    情況而論以幫助施用及共同販賣毒品罪之想像競合犯，唯有
    單純為雙方牽線買賣毒品而未受有報酬時，始有同時成立幫
    助施用與幫助販賣毒品之可能（最高法院109年度台上字第2
    708號判決意旨參照）。質言之，居間媒介買賣毒品，若未
    涉及看貨、議價、洽定交易時地、收款、交貨等有關販賣構
    成要件行為，僅為撮合毒品買賣而居間聯繫買賣雙方（牽線
    ），既同時兼有幫助買賣雙方購買（目的包括持有、施用、
    轉讓或販賣等）或販賣毒品之犯意，自應從行為人幫助買賣
    雙方購買或販賣毒品之具體犯意及行為，分別論以所犯之罪
    名，再依想像競合犯之例，從一重論罪（最高法院111年度
    台上字第3423號判決意旨參照）。
　㈡被告丙○○就事實一㈠部分，與買賣雙方均發生聯繫，亦即應乙○○之請託，積極帶領乙○○前往甲○○住處並親自現身相陪，而
    將乙○○引薦予賣方甲○○，並同時將甲○○引薦予買方乙○○，而
    為乙○○及甲○○牽線毒品買賣，使甲○○得以販賣甲基安非他命
    予乙○○，乙○○並曾當場施用；被告甲○○如事實一㈡所示，與
    買賣雙方均發生聯繫，亦即應乙○○之請託，積極聯繫「黑龜
    」前來自己住處，而將乙○○引薦予賣方「黑龜」，並於同時
    將「黑龜」引薦予買方乙○○，而為乙○○及「黑龜」牽線毒品
    買賣，暨提供自己住處讓雙方放心磋商，使「黑龜」得以販
    賣海洛因予乙○○，乙○○復曾當場施用。惟被告2人上開行為
    ，均非販賣毒品罪之構成要件行為，亦無積極證據證明其等
    因此自任一方受有報酬，參照前述說明，均應論以幫助犯。
    至檢察官固認被告甲○○就事實一㈡部分，應與「黑龜」成立
    「共同」販賣第一級毒品罪，惟起訴書之「犯罪事實欄」，
    本未具體記載被告甲○○此部分有何看貨、議價、收款、交貨
    等販賣構成要件事實，何況本院僅能為「『黑龜』抵達被告甲○○住處後，就海洛因買賣之磋商，概由乙○○、『黑龜』自行為
    之，被告甲○○並未參與其中」之認定，既如前述（段落貳、
    三、㈣參照），本院因認被告甲○○應僅構成「黑龜」販賣第
    一級毒品罪之幫助犯，公訴意旨認被告甲○○係與「黑龜」成
    立「共同」販賣第一級毒品罪，容有誤會。
　㈢從而核被告丙○○如事實一㈠所為，係犯刑法第30條第1項前段
    、修正前毒品危害防制條例第4條第2項之幫助販賣第二級毒
    品罪，及刑法第30條第1項前段、毒品危害防制條例第10條
    第2項之幫助施用第二級毒品罪。被告丙○○幫助（甲○○、乙○○）持有第二級毒品之低度行為，分別為幫助販賣、施用第
    二級毒品之高度行為所吸收，不另論罪。被告丙○○以一行為
    同時觸犯前述2罪名，為想像競合犯，應依刑法第55條之規
    定，從一重論以幫助販賣第二級毒品罪；被告丙○○幫助施用
    第二級毒品之犯行，雖未據起訴，惟與業經檢察官起訴之幫
    助販賣第二級毒品犯行間，既有想像競合之裁判上一罪關係
    ，自為起訴效力所及，本院自當併予審究。
　㈣至核被告甲○○如事實一㈡所為，係犯刑法第30條第1項前段、
    修正前毒品危害防制條例第4條第1項之幫助販賣第一級毒品
    罪，及刑法第30條第1項前段、毒品危害防制條例第10條第1
    項之幫助施用第一級毒品罪；被告甲○○幫助（「黑龜」、乙○○）持有第一級毒品之低度行為，分別為幫助販賣、施用第
    一級毒品之高度行為所吸收，不另論罪。被告甲○○以一行為
    同時觸犯前述2罪名，為想像競合犯，應依刑法第55條之規
    定，從一重論以幫助販賣第一級毒品罪；被告甲○○幫助施用
    第一級毒品之犯行，雖未據起訴，惟與業經檢察官起訴之（
    共同）販賣第一級毒品犯行間（業經本院更正為幫助販賣第
    一級毒品罪，已如前述），既有想像競合之裁判上一罪關係
    ，自為起訴效力所及，本院自當併予審究。
肆、刑之減輕事由
一、刑法第30條第2項幫助犯減刑部分（被告2人之減刑事由）：
　　被告丙○○、甲○○各如事實一㈠、㈡所示，均僅居間媒介而為幫
    助犯，俱未實際參與販賣毒品之構成要件行為，所犯情節較
    正犯輕微，爰均依刑法第30條第2項規定，減輕其刑。
二、刑法第59條規定部分（被告甲○○之減刑事由）：
　㈠犯罪之情狀顯可憫恕，認科以最低度刑仍嫌過重者，得酌量
    減輕其刑，刑法第59條雖有明文。又所謂最低度刑，固包括
    法定最低本刑；惟遇有其他法定減輕之事由者，則應係指適
    用其他法定減輕事由減輕其刑後之最低度刑而言。倘被告別
    有法定減輕事由者，應先適用法定減輕事由減輕其刑後，猶
    認其犯罪之情狀顯可憫恕，即使科以該減輕後之最低度刑仍
    嫌過重者，始得適用刑法第59條規定酌量減輕其刑（最高法
    院100年台上字第744號判決意旨參照）。
  ㈡毒品危害防制條例第4條第1項之罪，其法定本刑為死刑、無
    期徒刑，刑度甚重，然同為販賣第一級毒品之人，其原因動
    機不一，犯罪情節未必盡同，或有大盤毒梟者，亦有中、小
    盤之分，甚或僅止於吸毒者同儕間為求互通有無之情形亦所
    在多有，其因販賣行為所獲致之利益與造成危害社會程度自
    屬有異，法律科處此類犯罪，所設之法定最低本刑甚重。為
    達懲儆被告，並可達防衛社會之目的者，自須依客觀之犯行
    與主觀之惡性二者加以考量其情狀，是否有可憫恕之處，適
    用刑法第59條之規定酌量減輕其刑，期使個案裁判之量刑符
    合比例原則。查被告甲○○所犯之幫助販賣第一級毒品犯行部
    分，實導因於乙○○請託所致，本身並非專業之大盤賣家，亦
    非具系統性分工之毒梟，且所幫助販賣毒品之對象「黑龜」
    ，亦無確切事證足認其係專業之大盤賣家，或具系統性分工
    之毒梟，是被告甲○○主觀惡性較微，客觀犯行所生危害亦非
    甚鉅，苟對其所涉之幫助販賣第一級毒品犯行，縱科以最低
    刑度（無期徒刑經依刑法第30條第2項減輕其刑後，最低應
    處有期徒刑15年），猶嫌過重，非無情輕法重之憾，而在客
    觀上足以引起一般之同情，顯有可堪憫恕之處，爰依刑法第
    59條規定，予以減輕其刑。
三、其他應說明之事項：　　
  ㈠毒品危害防制條例第17條第1項規定：「犯第4條至第8條、第
    10條或第11條之罪，供出毒品來源，因而查獲其他正犯或共
    犯者，減輕或免除其刑。」旨在鼓勵毒品下游者具體供出其
    上游供應人，俾進一步擴大查緝績效，揪出其他正犯或共犯
    ，以確實防制毒品泛濫或更為擴散。經查，本案未因被告甲○○供出毒品來源，因而查獲其他正犯或共犯，有高雄市政府
    警察局苓雅分局109年8月5日高市警苓分偵字第10972760000
    號函暨其所附員警職務報告在卷可稽（原審卷一第115至118
    頁），則被告甲○○之幫助販賣第一級毒品犯行，揆諸前述說
    明，尚無依毒品危害防制條例第17條第1項減輕其刑之餘地
    。
　㈡犯毒品危害防制條例第4條至第8條之罪於偵查及審判中均自
    白者，減輕其刑，修正前毒品危害防制條例第17條第2項固
    定有明文。惟被告甲○○於歷審審理中，始終不曾坦認具幫助
    「販賣」第一級毒品之「犯意」，自無前述減刑規定之適用
    。原審將被告甲○○所為欠缺幫助販賣毒品犯意之抗辯，誤認
    為純屬法律評價之爭議，致一方面漏未駁斥被告甲○○之辯解
    ，一方面誤用修正前毒品危害防制條例第17條第2項，對被
    告甲○○予以減刑，自均屬未合。
四、結論：
　　被告丙○○如事實一㈠所示之幫助販賣第二級毒品犯行，應依
    刑法第30條第2項規定，減輕其刑；被告甲○○如事實一㈡所示
    之幫助販賣第一級毒品犯行，則同時有2種以上減輕事由（
    幫助犯、刑法第59條），應依刑法第70條規定，遞減輕之。
伍、上訴駁回部分（即被告丙○○部分）　　　
一、原審就事實一㈠部分，認被告丙○○罪證明確，並審酌被告丙○○以居間媒介之手段違反本案，不僅助長施用毒品之惡習，
    且危害國民身心健康及社會風氣，對社會治安亦有負面影響
    ，所為誠屬不該。又其於假釋期間違反本案（卷附臺灣高等
    法院被告前案紀錄表參照），素行非佳。惟念被告丙○○未因
    本案獲有犯罪所得。復斟以其否認犯行之犯後態度，及於原
    審自述國中肄業之教育程度，現以販賣化妝品營生，月入3
    至4萬元（原審卷二第150頁）等一切情狀，對被告丙○○量處
    有期徒刑3年8月之刑。
二、本院經核原審此部分（指事實一㈠被告丙○○部分）之認事用
    法，核無不合，量刑亦屬允當。被告丙○○上訴意旨，猶執陳
    詞，否認犯行，指摘原判決此部分不當，為無理由，應予駁
    回其上訴（即主文第3項）。
陸、撤銷改判部分（即被告甲○○部分）
一、原審就被告甲○○就事實一㈡部分，據以論罪科刑，固非無見
    。惟查，被告甲○○就此部分，乃基於幫助「黑龜」販賣第一
    級毒品海洛因以營利之未必故意（不確定故意），及幫助乙○○施用第一級毒品海洛因之犯意所犯，原審認被告甲○○係基
    於幫助「黑龜」販賣第一級毒品海洛因以營利之直接故意所
    犯，並漏未審究其（同時）幫助乙○○施用第一級毒品海洛因
    之犯行，尚有違誤；另原審將被告甲○○所為欠缺幫助販賣第
    一級毒品犯意之抗辯，誤認為純屬法律評價之爭議，並誤用
    修正前毒品危害防制條例第17條第2項，對被告甲○○予以減
    刑，同有未合。被告甲○○上訴意旨，猶執陳詞，否認（兼）
    具幫助販賣第一級毒品之犯意，並執此指摘原審對其論處幫
    助販賣第一級毒品罪為不當，雖無理由，但原判決此部分既
    有前述之可議，即無可維持，自應由本院將原判決此部分，
    予以撤銷改判（即主文第1項）。
二、此部分雖僅被告甲○○上訴，檢察官並未提起上訴，然如前述
    ，原判決此部分係因誤用修正前毒品危害防制條例第17條第
    2項，對被告甲○○予以減刑不當等由遭本院撤銷，則本院自
    不受刑事訴訟法第370條不利益變更禁止原則之拘束。審酌
    被告甲○○無視國家禁毒政策，同時幫助販賣、施用第一級毒
    品，助長毒品流通，危害他人身心健康及社會秩序，所為誠
    屬不該。惟念被告甲○○就自身所涉之客觀犯罪事實，尚知全
    然坦承不諱，並自白幫助施用第一級毒品之犯意，而僅否認
    （兼）具幫助販賣第一級毒品之犯意。末考量被告甲○○並未
    因此獲有犯罪所得，及其於本院審理中自陳教育程度為高中
    畢業，已婚，於另案入監前賴擺設抓娃娃機營生而家庭經濟
    狀況勉持，須扶養80歲之父母，患有腎結石且脊椎曾開過刀
    之身體狀況（本院更一卷第260頁）等一切情狀，爰對被告
    甲○○量處有期徒刑7年9月之刑，而如主文第2項所示。
三、犯毒品危害防制條例第4條至第9條、第12條、第13條或第14
    條第1項、第2項之罪者，其供犯罪所用之物，不問屬於犯罪
    行為人與否，均沒收之，毒品危害防制條例第19條第1項定
    有明文。經查，附表編號3所示之行動電話1支，為被告甲○○
    供犯事實一㈡所示犯行所用之物，業經被告甲○○於原審審理
    時供述明確（原審卷二第148頁），應依毒品危害防制條例
    第19條第1項規定，宣告沒收之。
柒、關於最高法院（其他）發回意旨之說明
一、最高法院發回意旨固另以：乙○○分別以1萬5000元購買甲基
    安非他命，以6萬元購買海洛因，是否超出一般施用毒品者
    所需之數量？亦即乙○○每次施用毒品數量若干？以乙○○一次
    購買此等毒品之數量，其所述係單純自己施用，是否合理可
    信？有無轉賣他人之意圖？被告丙○○、甲○○是否知悉？此攸
    關被告2人此部分所為應成立之罪名，自應詳加調查審認等
    語。
二、以1萬5000元之甲基安非他命交易金額，原無足遽為乙○○買
    入時必存轉賣獲利意圖之認定，況乙○○2日後遭查扣之甲基
    安非他命數量，與最初買入之數量，經核尚屬相當，則乙○○
    除供己施用外，曾否對外轉售、轉讓，亦屬有疑，是本院應
    僅能為被告丙○○幫助乙○○自甲○○處購入甲基安非他命之際，
    乃具助乙○○持有、施用甲基安非他命犯意之認定，業經本院
    詳予敘明如前（段落貳、四、㈣參照）。
三、至於多達6萬元之海洛因交易金額，如按證人乙○○於本院更
    一審審理中所證稱：本案案發期間，我每次要施用價值約10
    00元之海洛因，才能順利止癮，而當時施用頻率不一，短則
    每日2次、長則每周1次等語（本院更一卷第223頁），予以
    折算，將可供乙○○施用60次，而得供施用之期間，長則逾年
    ，短亦達1個月之久，以施用者往往會顧慮毒品易受潮變質
    故不至於大量囤貨之常情，固堪認應已逾單純供乙○○自己施
    用之數量。惟被告甲○○既未直接涉入海洛因買賣交易之磋商
    等具體事項，自難率認其就「黑龜」與乙○○之買賣價額，竟
    數倍（4倍）於自己與乙○○之買賣甲基安非他命價額，有所
    預見或知悉。準此，本院即無由遽謂被告甲○○助乙○○自「黑
    龜」處取得海洛因之際，除具助乙○○持有、施用海洛因之意
    外，尚且具幫助其意圖販賣而持有、甚或販賣海洛因之意，
    同經本院詳予敘明如前（段落貳、三、㈣參照）。
四、綜上，依罪疑唯輕原則，被告丙○○就事實一㈠所為，除應成
    立幫助（甲○○）販賣第二級毒品罪外，僅同時另成立幫助（
    乙○○）「施用」第二級毒品罪；被告甲○○就事實一㈡所為，
    除應成立幫助（「黑龜」）販賣第一級毒品罪外，僅同時另
    成立幫助（乙○○）「施用」第一級毒品罪。
捌、被告甲○○被訴販賣第二級毒品部分（即被告甲○○之事實一㈠
    部分），及其另被訴於108年7月21日轉讓禁藥之部分，分經
    本院上訴審判處罪刑、維持原審有罪判決後，均未據上訴；
    而其被訴於108年1月中旬某日，透過李宜靜以3500元之價格
    ，販賣毛重1錢之甲基安非他命予施銘仁之部分，經原審判
    處無罪後，未據檢察官上訴，均已告確定，併予指明。
據上論斷，應依刑事訴訟法第368條、第369條第1項前段、第364
條、第299條第1項前段，判決如主文。
本案經檢察官李賜隆提起公訴，檢察官吳茂松到庭執行職務。
中　　華　　民　　國　　111 　年　　12　　月　　8 　　日
                  刑事第二庭    審判長法  官  孫啓強
                                      法  官  鄭詠仁
                                      法  官  莊珮吟
以上正本證明與原本無異。
如不服本判決，應於判決送達後20日內向本院提出上訴狀，其未
敘述理由者並應於提出上訴狀後20日內向本院補提理由書（應附
繕本）。
中　　華　　民　　國　　111 　年　　12　　月　　8 　　日
                                      書記官  王居珉
附表：   編號 名稱數量 說明/證據名稱及出處 1 甲基安非他命壹包 1.臺灣臺中地方檢察署108年度毒偵字第2368號影卷，下稱偵三卷，第57至61頁搜索扣押筆錄暨扣押物品目錄表編號5之物 2.偵三卷第75頁扣押物照片編號2所示「毛重35.82克」者 3.偵三卷第119頁衛生福利部草屯療養院鑑驗書之「淡褐色潮解狀晶體」，經鑑驗果確為甲基安非他命無誤(驗餘淨重34.2650公克，純度99%) 2 海洛因壹包 1.偵三卷第57至61頁搜索扣押筆錄暨扣押物品目錄表編號1之物 2.偵三卷第75頁扣押物照片編號1所示「毛重10.92克」者 3.偵三卷第121頁法務部調查局濫用藥物實驗室鑑驗書之「碎塊狀檢品編號1」，經鑑驗果確含海洛因成分(純度66.49%) 3 行動電話 壹支 型號：iPhone6Plus/IMEI：000000000000000/含0000000000號SIM卡 1.高雄市政府警察局苓雅分局高市警苓分偵字第10872288800號卷，下稱警一卷，第25至29頁搜索扣押筆錄暨扣押物品目錄表編號1 

◎附錄本案所犯法條：
《修正前毒品危害防制條例第4條第1、2項》
製造、運輸、販賣第一級毒品者，處死刑或無期徒刑；處無期徒
刑者，得併科新臺幣2000萬元以下罰金。
製造、運輸、販賣第二級毒品者，處無期徒刑或7年以上有期徒
刑，得併科新臺幣1000萬元以下罰金。
《毒品危害防制條例第10條第1、2項》
施用第一級毒品者，處6月以上5年以下有期徒刑。
施用第二級毒品者，處3年以下有期徒刑。